臺灣苗栗地方法院民事判決　　　　　　　　96年度訴字第68號
原　　　告　乙○○○
訴訟代理人　丙○○
被　　　告　彰化商業銀行股份有限公司
法定代理人　丁○○
訴訟代理人　甲○○
上列當事人間分配表異議之訴事件，本院於民國96年3 月23日言
詞辯論終結，判決如下：
    主  文
原告之訴駁回。
訴訟費用新臺幣伍萬壹仟伍佰捌拾玖元由原告負擔。
    事實及理由
壹、程序方面：
    按債權人或債務人對於分配表所載各債權人之債權或分配金
    額有不同意者，應於分配期日一日前，向執行法院提出書狀
    ，聲明異議；異議未終結者，為異議之債權人或債務人，得
    向執行法院對為反對陳述之債權人或債務人提起分配表異議
    之訴，強制執行法第39條第1 項、第41條第1 項前段分別定
    有明文。本件原告為本院95年度執字第1479號清償借款強制
    執行事件之參與分配債權人，業經本院調閱上開執行卷宗核
    明無誤，則其不同意分配表所載被告之分配金額，具狀聲明
    異議，並對為反對陳述之債權人即被告，提起本件分配表異
    議之訴，依前揭說明，自為法之所許。另原告於民國96年1
    月26日收受本院民事執行處96年1 月23日通知有關被告不同
    意更正分配表後，原告已於收受通知後10日內之同年月31日
    提起本件分配表異議之訴，其訴自應認已合法繫屬本院，不
    因其未於收受上開通知後10日內另對本院民事執行處為起訴
    之證明，依強制執行法41條第3 項規定應視為撤回其異議之
    聲明，而認為原已合法繫屬之本件訴訟欠缺起訴之合法要件
    ，先予敘明。
貳、實體方面：
一、原告起訴主張：本院95年度執字第1479號強制執行事件業經
    製作分配表（以下簡稱系爭分配表）在案，依系爭分配表內
    附註一記載「債權人乙○○○（讓與人：甲上豐營造工程有
    限公司）因法定抵押權存在，其債權僅列計於表(三)分配；惟
    法定抵押權成立時間係於抵押權之後，故在此無優先於抵押
    權受償之權。」，顯於原告之法定抵押權成立時間認定有誤
    ，致使原告應優先受償之債權竟次於被告而全無法受償。依
    本院89年度訴字第310 號和解筆錄所載：「原告就被告金冠
    王股份有限公司坐落苗栗縣竹南鎮○○○段山寮小段1478建
    號（門牌號碼苗栗縣竹南鎮竹興里13鄰竹圍仔87之3 號建物
    ）地上1 至4 層總面積1301點77平方公尺樓房全部，於新台
    幣（下同）381 萬4,488 元整（及其中24萬元自民國89年2
    月25日起，其中33萬9,488 元自民國89年2 月29日起，其中
    303 萬元自民國89年3 月3 日起，均至清償日止，按年息百
    分之6 計算之利息；又其中22萬5 千元自89年12月9 日起至
    清償日止，按年息百分之5 計算之利息）之債權範圍內，法
    定抵押權存在。」，其中所載利息起算日，實係訴外人即承
    攬定作人黃金榜簽發與訴外人即承攬人甲上豐營造工程有限
    公司用以給付工程款之支票退票後，以其退票日為債權利息
    請求日，非謂以上開退票日為法定抵押權擔保之債權成立生
    效日。本件有關之工程承攬契約係訂定於88年3 月31日，並
    於同年10月20日完工，同年11月20日領得88年栗建管竹字第
    118 號使用執照後，由承攬人甲上豐營造工程有限公司將完
    成之定作物（即本院95年度執字第1479號執行標的物）交付
    予黃金榜受領，是承攬人甲上豐營造工程有限公司之法定抵
    押權應認自88年11月20日完成工作物並由定作人黃金榜受領
    時即有效成立。原告自訴外人甲上豐營造工程有限公司受讓
    取得上開對訴外人金冠王股份有限公司之債權及法定抵押權
    ，既成立於被告之抵押權之前，自應優先於被告之債權受償
    。系爭分配表所認原告法定抵押權成立時間顯然有誤，致原
    告受有5,108,720 元之損失，爰依強制執行法第41條第1 項
    規定提起本件訴訟等語，並聲明：本院95年度執字第1479號
    強制執行事件分配表(三)中，對被告所分配7,787,916 元之債
    權額，應減為2,679,196 元，並請將其減少之金額5,108,72
    0 元改分配予原告。
二、被告則以：原告本件起訴既未於96年1 月23日起10日對本院
    執行處為起訴之證明，其起訴不合法。又法定抵押權不論係
    成立於民法第513 條修正前或修正後，其讓與移轉均應經登
    記始生移轉之效力，是原告起訴顯無理由等語置辯，並聲明
    ：如主文第1項所示。
三、本件系爭分配表內附註一記載「債權人乙○○○（讓與人：
    甲上豐營造工程有限公司）因法定抵押權存在，其債權僅列
    計於表(三)分配；惟法定抵押權成立時間係於抵押權之後，故
    在此無優先於抵押權受償之權。」，本院89年度訴字第310
    號和解筆錄記載：「原告就被告金冠王股份有限公司坐落苗
    栗縣竹南鎮○○○段山寮小段1478建號（門牌號碼苗栗縣竹
    南鎮竹興里13鄰竹圍仔87之3 號建物）地上1 至4 層總面積
    1301點77平方公尺樓房全部，於新台幣（下同）381 萬4,48
    8 元整（及其中24萬元自民國89年2 月25日起，其中33 萬
    9,488 元自民國89年2 月29日起，其中303 萬元自民國89年
    3 月3 日起，均至清償日止，按年息百分之6 計算之利息；
    又其中22萬5 千元自89年12月9 日起至清償日止，按年息百
    分之5 計算之利息）之債權範圍內，法定抵押權存在。」，
    本院89年度訴字第310 號和解筆錄所示坐落苗栗縣竹南鎮○
    ○○段山寮小段1478建號（門牌號碼苗栗縣竹南鎮竹興里13
    鄰竹圍仔87之3 號建物）地上1 至4 層總面積1301點77平方
    公尺樓房全部之工程承攬契約，其承攬人為訴外人甲上豐營
    造工程有限公司，定作人為訴外人黃金榜，原告於95年9 月
    19日向本院民事執行處具狀陳報其於95年9 月5 日受讓本院
    89年度訴字第310 號和解筆錄所示訴外人甲上豐營造工程有
    限公司對訴外人金冠王股份有限公司之債權及擔保物權等情
    ，為兩造所不爭執，並有系爭分配表、和解筆錄及民事起訴
    狀附卷可憑（詳卷第10至22頁），且經本院依職權調取本院
    95年度執字第1479號強制執行卷及本院89年度訴字第310 號
    給付工程款等民事卷查閱屬實，堪信為真實。
四、按民法第513 條之法定抵押權，係指承攬人就承攬關係所生
    之債權，對於其工件所附之定作人之不動產，有就其賣得價
    金優先受償之權，倘無承攬人與定作人之關係，不能依雙方
    之約定而成立法定抵押權，最高法院著有61年台上字第1326
    號判例意旨可參。本件本院89年度訴字第310 號和解筆錄所
    示坐落苗栗縣竹南鎮○○○段山寮小段1478建號（門牌號碼
    苗栗縣竹南鎮竹興里13 鄰 竹圍仔87之3 號建物）地上1 至
    4 層總面積1301點77平方公尺樓房全部之工程承攬契約，其
    承攬人為訴外人甲上豐營造工程有限公司，定作人為訴外人
    黃金榜之事實，堪信為真，已如前述，則依首揭判例意旨，
    本院前開本院89年度訴字第310 號和解筆錄就承攬人甲上豐
    營造工程有限公司與非定作人之訴外人金冠王股份有限公司
    所為法定抵押權之和解，自難認已因其雙方之合意而成立法
    定抵押權。原告主張訴外人甲上豐營造工程有限公司已因上
    開和解筆錄，就坐落苗栗縣竹南鎮○○○段山寮小段1478建
    號（門牌號碼苗栗縣竹南鎮竹興里13鄰竹圍仔87之3 號建物
    ）地上1 至4 層總面積1301點77平方公尺樓房全部取得法定
    抵押權云云，尚非可採。
五、次按因繼承、強制執行、公用徵收或法院之判決，於登記前
    已取得不動產物權者，非經登記，不得處分其物權，民法第
    759條規定甚明。又不動產物權，依法律行為而取得、設定
    、喪失及變更者，非經登記，不生效力，同法第758 條亦定
    有明文。是修正前民法第513條所規定之法定抵押權，係基
    於法律規定而發生，固不待登記即生效力，惟其拋棄，乃屬
    依法律行為而喪失其不動產物權之處分，自非依法為法定抵
    押權之登記，不得為之（司法院院字第2193號解釋參照）；
    苟未依法為拋棄登記，仍不生消滅其法定抵押權之效果（本
    院74年台上字第2322號判例參照），此有最高法院92年度台
    上字第114 號裁判意旨可資參照。是依上開裁判意旨，修正
    前民法第513 條所規定之法定抵押權，茍未依法為移轉登記
    ，自亦不生移轉其法定抵押權之效果。本件縱認訴外人甲上
    豐營造工程有限公司就坐落苗栗縣竹南鎮○○○段山寮小段
    1478建號（門牌號碼苗栗縣竹南鎮竹興里13鄰竹圍仔87 之3
    號建物）地上1 至4 層總面積1301點77平方公尺樓房全部確
    有法定抵押權存在，惟原告受讓該債權及法定抵押權既未依
    法辦理法定抵押權移轉登記，自不生取得法定抵押權之效力
    。是原告主張其就坐落苗栗縣竹南鎮○○○段山寮小段1478
    建號（門牌號碼苗栗縣竹南鎮竹興里13鄰竹圍仔87之3 號建
    物）地上1 至4 層總面積1301點77平方公尺樓房全部，即本
    院95年度執字第1479號強制執行事件之執行標的有法定抵押
    權存在云云，自無足採。
六、從而，原告依強制執行法第41條規定提起本件訴訟，請求將
    本院95年度執字第1479號強制執行事件分配表(三)中，對被告
    所分配7,787,916 元之債權額，應減為2,679,196 元，並請
    將其減少之金額5,108,72 0元改分配予原告，為無理由，應
    予駁回。
七、本件事證已臻明確，兩造其餘攻擊防禦方法與舉證，均與本
    件判決結果不生影響，爰不予逐一論述，併此敘明。
八、訴訟費用負擔之依據：民事訴訟法第78條。
中　　華　　民　　國　　96　　年　　4 　　月　　9 　　日
                  民事庭法　官　王萬金
以上正本係照原本作成。
如對本判決上訴，須於判決送達後20日內向本院提出上訴狀。
                        書記官　劉碧雯
中　　華　　民　　國　　96　　年　　4 　　月　　9 　　日
